臺灣高等法院臺南分院民事判決　94年度上字第150號
上　訴　人　甲　○
被 上 訴人　丙○○
訴訟代理人　丁○○
上列當事人間因租佃爭議事件，上訴人對於中華民國九十四年七
月二十八日臺灣嘉義地方法院九十三年度訴更字第三號第一審判
決提起上訴，本院於九十四年十一月八日言詞辯論終結，茲判決
如下：
    主  文
上訴駁回。
第二審訴訟費用由上訴人負擔。
    事  實
甲、上訴人方面：
一、聲明：求為判決：Ａ、先位聲明：　(一)原判決廢棄，發回臺
    灣嘉義地方法院。Ｂ、備位聲明：(一)原判決廢棄。(二)確認上
    訴人賴茂榮、鄭黃彩鑾、黃再發、黃永助、黃劉節子、黃瑞
    龍、黃瑞雲、黃瑞池、乙○○、甲○、黃雅真、黃俊賢、黃
    俊男、黃聰明與被上訴人丙○○間，就坐落嘉義市○○○段
    一七號土地，面積○‧一○三七公頃、及同小段一七之一號
    土地，面積○‧○○一七公頃土地，具有耕地三七五租賃關
    係存在。
二、陳述：除與原判決記載相同者外，補稱略以：
  (一)本件租佃關係爭執之兩造當事人，一造為土地所有權人即被
    上訴人丙○○、另一造為繼承黃清福對系爭土地承租權之賴
    茂榮、鄭黃彩鑾、黃再發、黃永助、黃劉節子、黃瑞龍、黃
    瑞雲、黃瑞池、乙○○、甲○、黃雅真、黃俊賢、黃俊男、
    黃聰明等十四人，因系爭租賃權為遺產，且尚未分割，依法
    為全體繼承人公同共有，因此權利而涉訟，應屬必要共同訴
    訟，今僅上訴人甲○提起訴訟，依民事訴訟法第五十六之一
    第一項規定，應由法院以裁定命其餘繼承人於一定期間內追
    加為原告，以為適法，且為維其餘繼承人之審級利益，追加
    先位聲明。
  (二)上訴人於原審八十八年度家訴字第二六號分割遺產事件中民
    國（下同）八十九年一月十八日所提之答辯狀，完整全文係
    『事實及理由一、原告八十九年一月三日所提出之陳報狀一
    、謂以：「嘉義市○○段劉厝小段一七及一七之一號兩筆土
    地（以下稱「本件耕地」），被繼承人黃清福與地主蔡林淑
    桃間定有三七五耕地租約，黃清福於民國七十三年十月二十
    一日死亡後，被告甲○即將該三七五租約土地『轉租』與戊
    ○○」。則依耕地三七五減租條例（關於耕地租賃之特別法
    ）第十六條第二項規定：承租人違反同條第一項禁止轉租之
    規定時，『原訂租約無效』之強制規定的結果，被繼承人黃
    清福與地主蔡林淑桃間原訂之三七五租約，已成為無效，而
    無租賃權可供繼承。原告追加本件耕地之租賃權作為繼承之
    標的，即非適法。』從本節答辯內容整體之文脈以觀，明白
    可見，乃係上訴人甲○對於該件分割遺產案件中之「原告（
    黃俊賢）一方面於訴之聲明中，追加系爭土地之租賃權作為
    繼承之標的；另一方面卻又同時主張甲○有將該系爭土地轉
    租與戊○○（將導致租約無效）？」（即原告於八十九年一
    月三日所提出之陳報狀一、謂以「‧‧‧」之括號部分），
    其前後兩項主張，乃明顯相互矛盾的客觀的法律效果之論辯
    ；而非上訴人甲○主觀的法律事實之陳述，更絕非上訴人甲
    ○有「自承」轉租之情事？原判決對於此節判認，已有斷章
    取義而誤認事實之違誤。
  (三)又上訴人甲○於原審法院八十八年度嘉簡字第七○六號（以
    下稱確認現耕繼承人案件）中，於八十九年一月三十一日所
    提出之續準備書狀之事實及理由欄亦有「五、況倘依乙○○
    所書立之『證明書』，主張原告有將本件耕地轉租給戊○○
    耕作，則根據耕地三七五減租條例第十六條第二項強制規定
    ：承租人違反禁止轉租規定時『原訂租約無效』之法律效果
    ，本件乙○○等非現耕繼承人自無本件耕地承租權之遺產可
    供繼承。」之記述。從本節記述內容，足見上訴人甲○係以
    「倘依乙○○之‧‧‧主張」之假設性語法，對於乙○○等
    人先後矛盾之主張之客觀法律效果之論辯；而絕非上訴人主
    張上有自承轉租之情事。原判決對本項基礎事實之判認，顯
    有誤解。
  (四)又證人乙○○所提出之「證明書」，係證人乙○○於八十八
    年八月二十四日於原審八十八年度嘉簡字第七○六號確認現
    耕繼承人事件中所提出，該案原告甲○及訴訟代理人黃聰明
    立即於八十八年九月十四日具文否認該「證明書」之真正，
    即於該日提出之準備狀「事實及理由二、原告否認被告於八
    十八年八月二十四日呈庭附卷，主旨略以：原告將本件耕地
    給戊○○耕作之「證明書」之真正。概查：(一)該文書自始至
    未，均為乙○○之親筆跡，且核對該文末黃雅真筆跡印跡，
    均與呈案附卷委任狀之楊黃雅真之筆跡及印跡不符，顯係乙
    ○○偽造。(二)倘被告主張原告有將本件耕地，以年租陸仟元
    轉租給戊○○之情事，則戊○○理應持有本件耕地之租約書
    或其所指稱年租金陸仟元之收據。緣依民事訴訟法第三百四
    十二條規定，聲請鈞院命被告提出是項租約書或租金收據，
    以明真實。(三)本件被告乙○○因鈞院八十六年度訴字第三二
    九號傷害甲○之刑事案件，被判處有期徒刑七個月，於八十
    七年十月十五日服刑完畢出獄後，對原告甲○懷恨在心，而
    誣指原告將本件系爭耕地轉租給他人，‧‧‧」足見：上訴
    人甲○及訴訟代理人黃聰明自始至終均否認卷內所附之「證
    明書」之真正，上訴人甲○更無自承轉租之情事。
  (五)原判決所指稱之「證明書」，係出自於乙○○所偽造，且經
    上訴人甲○及訴訟代理人黃聰明早於八十八年九月十四日具
    文否認其真正，已如前述。又黃聰明於分割遺產案件中，於
    八十八年十一月三十日所提出之續答辯狀(三)第六頁所檢附之
    本件證明書之目的，係要以乙○○於其偽造之本件證明書中
    所編造之每分地六千元之租金行情，藉以駁斥乙○○、黃俊
    賢父子於該案中，通謀訴外人鄭朝富主張其所租種黃清福遺
    產土地面積達五分地之租金為二萬元，而故為不利於全體繼
    承人之不實陳述。並非即承認乙○○所為偽造證明書中之轉
    租戊○○內容之真正。此查答辯狀具體內容為「三、另查原
    告（黃俊賢）追加之訴部分之內容，均係被告乙○○所編導
    杜撰，並非事實。此查：‧‧‧(六)關於鄭朝富之租金部分。
    原黃清福所有之育人段八四六號農地，於黃清福在世時，即
    以每年租金三萬元之平均租地行情，將本件農地租給鄭朝富
    耕作，且每年三萬元之租金均如期由鄭朝富直接交給黃清福
    ，或委由黃聰明轉交給黃清福。直到七十三年十月黃清福死
    亡後，鄭朝富才將每年三萬元租金交由鄭黃彩鑾保管迄今，
    至於本港坪里地區農地租金之行情，每分地為六千元，有附
    件由本件繼承人乙○○、黃永助、黃增雄、黃雅真等人共同
    簽具之證明書足堪認定。原告通謀訴外人鄭朝富故為不利於
    全體繼承人之陳述，並非真實，應不足採。」即明。
  (六)關於法院確定判決理由爭點效之拘束理論，係指「確定判決
    」之判決理由而言；而查原審八十八年度家訴字第二六號分
    割遺產案件之判決，並非確定判決，而係因該案原告黃俊賢
    未將全部遺產提列出分割，而為本院八十九年度家上字第一
    ○四號判決廢棄在案。又法院確定判決理由爭點效之拘束理
    論，係指「在同一當事人間」就該重要爭點所提起之訴訟，
    始有其適用；而本件確認系爭土地之租賃關係在事件，與前
    揭原審八十八年度家訴字第二六號分割遺產事件之兩造當事
    人均不相同，爭點之核心，更屬有別。況原審上開案件仍有
    誤解上訴人甲○於八十九年一月十八日所提出答辯狀內容乃
    係指摘「原告（黃俊賢）一方面於訴之聲明中，追加系爭土
    地之租賃權作為繼承之標的；另一方面卻又同時主張甲○有
    將該系爭土地轉租與戊○○（將導致租約無效）？之前後兩
    項主張，明顯相互矛盾的客觀的法律效果之論辯」；而非上
    訴人甲○主觀的法律事實之陳述。該判決誤解上訴人甲○主
    張將系爭土地轉租予戊○○，已屬誤解。退萬步言，原審八
    十八年度家訴字第二六號判決理由欄第三十三頁第二行以下
    ，亦判認「又黃清福死亡，該租佃契約即由其繼承人共有繼
    承，屬繼承公同共有之權利，是被告甲○於黃清福死後，亦
    無權單獨一人將之出租他人，是甲○主張：「將此筆租地之
    轉租予戊○○，依耕地三七五減租條例第十六條第二項之規
    定而無效」云云，亦不可採。」；而於主文第三頁第八行以
    下判決「黃清福承租嘉義市○○段劉厝小段十七號田面積○
    ‧一○三七公頃、同小段十七之一號田面積○‧○○一七公
    頃土地兩筆之私有耕地三七五租約，按原告、被告黃俊男各
    二十分之一；被告黃再發、黃永助、黃增雄、乙○○、甲○
    、黃聰明、賴茂榮、鄭黃彩鑾、楊黃雅真等九人各十分之一
    比例保持共有取得。」，原判決以上述確定判決理由爭點效
    之拘束理論而論以「本院亦不得再為與其相異之判斷」云云
    。惟查該件分割遺產事件之判決理由係判認「甲○主張：『
    將此筆租地之轉租予戊○○，依耕地三七五減租條例第十六
    條第二項之規定而無效』云云，亦不可採。」且判決主文係
    判決「系爭土地之承租權由黃清福之全體繼承人，保持分別
    共有取得」在案，足見本件原判決之判決理由與判決主文均
    與該件分割遺產事件明顯為「相異之判斷」，而非適法。
  (七)九十年間嘉義市政府因拓寬劉厝五號道路（即玉山路）工程
    ，徵收系爭土地的嘉義市○○段劉厝小段一七之一號，面積
    ○‧○○一七公頃土地的部分，經過公告程序，發放系爭土
    地之地上物補償費一千七百元予上訴人，更足證上訴人自任
    耕作系爭土地之事實，另因本件被徵收的劉厝小段一七之一
    號土地部分依法應發給承租人的三分之一地價補償費，尚由
    嘉義市政府保管中，是本件「訴之聲明」確認兩造間，就坐
    落嘉義市○○○段一七之一號土地具有耕地三七五租賃關係
    存在，有即受法律上之利益。
  (八)又證人戊○○於本院之證詞，已證上開證明書為乙○○所寫
    ，再由戊○○簽名之事實外，證人戊○○就承租期間、租金
    數額均無法確認，亦無其餘證據足資證明，上訴人與證人戊
    ○○確有租賃關係之存在，是則亦難僅憑證人戊○○之證詞
    ，而為不利於上訴人之認定。
三、證據：除援用原審提出者外，補提：
　  (一)上訴人八十九年一月三十一日於八十八年嘉簡字第七○六
    號事件之續準備書狀影本一份。(二)證明書影本一份。(三)甲○
    及黃聰明八十八年九月十四日在八十八年度嘉簡字第七○六
    號事件之準備書狀影本一份。(四)本院八十九年家上字第一○
    四號判決主文影本一份。(五)原審八十八年家訴字第二六號判
    決主文及理由節本一份。(六)蔡林淑桃異議書影本一份。(七)本
    院八十九年上易字第一九九四號判決影本一份。(八)戶口名簿
    謄本一份。
乙、被上訴人方面：
一、聲明：求為判決：上訴駁回。
二、陳述：除與原判決記載相同者外，補稱略以：
  (一)上訴人在「上訴之聲明」第二項主張：『確認上訴人甲○等
    黃清福之全體繼承人與被上訴人丙○○間，就嘉義市○○段
    劉厝小段一七地號‧‧‧，具有耕地三七五租賃關係存在。
    』卻又在本件事實陳述部份，主張：「緣上訴人甲○繼承黃
    清福對於系爭土地之承租權」，則被上訴人丙○○究應與上
    訴人甲○訂約，或應依上訴人上訴之聲明，與黃清福之全體
    繼承人訂約？上訴人之請求無法理解。換言之，上訴人上訴
    之聲明與其事實陳述部份並不相符，其主張究係何者？於法
    理上令人無所適從。
  (二)上訴人主張：依其上訴之理由第貳、一、（一）點，被上訴
    人援引原審八十八年度家訴字第二六號分割遺產事件判決書
    係斷章取義，然被上訴人係以該事件判決書「理由」項下之
    判決內容，作為本案之佐證（詳見『應證事實及所用證據』
    ）其係業經該案審判長依據相關證據審判，何來誤認事實之
    違誤？是上訴人所述洵無足採。
  (三)上訴人主張：依其上訴之理由第貳、一、（二）點，均相關
    上訴人與訴外人乙○○間因刑事案件爭訟不休，係兄弟等家
    族間或因爭產或另有其他恩怨情仇，被上訴人未了解其家庭
    成員背景，原審法院上開相關黃清福遺產歸屬判決事件之判
    決書，明確判決系爭土地有轉租情事，依耕地三七五減租條
    例第十六條第一項及第二項規定：「承租人應自任耕作，並
    不得將耕地全部或一部轉租於他人。承租人違反前項規定時
    ，原訂租約無效，得由出租人收回自行耕種或另行出租。」
    是被上訴人主張系爭土地應由出租人（即被上訴人）收回自
    行耕種，於法有據。
  (四)上訴人主張：依其上訴之理由第貳、二、（二）點及貳、三
    點，上訴人對系爭土地轉租予戊○○乙事，均一再稱係「誤
    會」，且上訴人於原審庭訊時，亦當庭陳訴其係屬「誤會」
    ，究在何種情況下發生「誤會」？上訴人未詳述，且該爭點
    係本案承租人有無將土地轉租他人之關鍵點，僅以「誤會」
    一語帶過，顯未澄清事實，亦未提出相關佐證以實其說，是
    上訴人所訴無足採，應予駁回其訴。
  (五)上訴人主張：其他上訴之理由所陳述各點，均與兄弟等家族
    間或爭產或其他恩怨情仇有關，已如前述，更與上訴人上訴
    聲明，確認系爭土地具有耕地三七五租賃關係存在之爭訟點
    無涉，是所訴顯無理由，敬請駁回，以維法制。
三、證據：援用原審提出之證據。
丙、本院依職權調閱原審法院八十八年度嘉簡字第七○六號確認
    現耕承租人、八十八年度家訴字第二六號（含八十九年度家
    上字第一○四號、九十年度聲字第一三○一號）分割遺產事
    件等民事卷宗，並傳喚證人戊○○及乙○○。
    理  由
壹、當事人適格與否部分：
一、上訴人原上訴聲明，求為判決：(一)原判決廢棄。(二)確認上訴
    人及其他黃清福之繼承人與被上訴人丙○○間，就坐落嘉義
    市○○段劉厝小段一七號土地，面積○‧一○三七公頃、及
    同小段一七之一號土地，面積○‧○○一七公頃土地，具有
    耕地三七五租賃關係存在，嗣於本院行言詞辯論時，更正聲
    明為：Ａ、先位聲明：　(一)原判決廢棄，發回臺灣嘉義地方
    法院。Ｂ、備位聲明：(一)原判決廢棄。(二)確認上訴人賴茂榮
    、鄭黃彩鑾、黃再發、黃永助、黃劉節子、黃瑞龍、黃瑞雲
    、黃瑞池、乙○○、甲○、黃雅真、黃俊賢、黃俊男、黃聰
    明與被上訴人丙○○間，就坐落嘉義市○○段劉厝小段一七
    號土地，面積○‧一○三七公頃、及同小段一七之一號土地
    ，面積○‧○○一七公頃土地，具有耕地三七五租賃關係存
    在。查上訴人所謂先位聲明部分，係指本件訴訟之要件是否
    具備，能否進而為實體上有無理由判決之問題（即當事人適
    格與否，詳見後述理由說明），係屬本院應依職權調查之事
    項，兩者本無先、備位請求之關係，合先敘明。
二、上訴人主張：本件租佃關係爭執之兩造當事人，一造為土地
    所有權人即被上訴人丙○○、另一造為繼承黃清福對系爭土
    地承租權之賴茂榮、鄭黃彩鑾、黃再發、黃永助、黃劉節子
    、黃瑞龍、黃瑞雲、黃瑞池、乙○○、甲○、楊黃雅真、黃
    俊賢、黃俊男、黃聰明等十四人，因系爭租賃權為遺產，且
    尚未分割，依法為全體繼承人公同共有，因此權利而涉訟，
    應屬必要共同訴訟，今僅上訴人甲○提起訴訟，依民事訴訟
    法第五十六之一第一項規定，應由法院以裁定命其餘繼承人
    於一定期間內追加為原告，始為適法，且為維持其餘繼承人
    之審級利益，追加聲明：原判決廢棄，發回原審法院云云。
    按公同共有權利之行使，固應得公同共有人全體之同意，但
    事實上有無法得全體公同共有人同意之情形時，如有對第三
    人起訴之必要，為公同共有人全體之利益計，僅由事實上無
    法得其同意之公同共有人以外之其他公同共有人單獨或共同
    起訴，要不能謂其當事人之適格有欠缺；又公同共有權利之
    行使，如事實上無法得公同共有人全體之同意時，如該事實
    上無法同意者以外之公同共有人已全體同意，由其中之一人
    或數人行使權利，苟不予准許，則其權利將永無行使之可能
    ，是應解為其得行使其公同共有物之權利，始為合理；又公
    同共有人對於第三人就共有物為本於所有權之請求，乃保全
    公同共有物之行為，苟部分公同共有人反對其他公同共有人
    起訴，此與事實上無法得全體公同共有人同意無殊，為保護
    全體公同共有人利益計，如僅由同意起訴之公同共有人為原
    告逕行起訴，自難因之認其當事人適格有所欠缺。（參最高
    法院八十四年度臺上字第一○一三號、八十五年度臺上字第
    一○五九號、八十六年度臺上字第三○六○號、八十六年度
    臺上字第三四八五號裁判要旨）。經查，本件前經原審法院
    九十二年度訴字第二一七號，以上訴人提起本訴訟，非由黃
    清福之全體繼承人全體起訴，顯然欠缺當事人適格之要件，
    而判決上訴人（即原告）之訴駁回，經上訴人提起上訴後，
    本院九十二年度上字第一六七號判決，認本件上訴人之被繼
    承人黃清福之繼承人計有上訴人及訴外人黃再發、黃聰明、
    乙○○、黃永助、鄭黃彩鑾、楊黃雅真、賴茂榮、黃俊賢、
    黃俊男暨黃增雄（於九十一年十二月十五日死亡）之繼承人
    黃劉節子、黃瑞龍、黃瑞雲、黃瑞池等共十四人共同繼承等
    情，此有上訴人所提出之繼承系統表、戶籍謄本等件在卷足
    稽（見本院九十二年度上字第一六七號卷第三九頁、原審九
    十二年度訴字第二一七號卷一○○頁至第一一七頁），並為
    兩造所不爭。其中繼承人黃永助、乙○○、黃雅真三人，曾
    發存證信函予上訴人，表明同意上訴人提起本件訴訟；另繼
    承人黃再發、黃聰明二人，曾書立同意書予上訴人，表示同
    意上訴人提起本件訴訟；至其餘繼承人賴茂榮、黃劉節子、
    黃瑞龍、黃瑞雲、黃瑞池、鄭黃彩鑾、黃俊賢、黃俊男八人
    ，對上訴人於九十二年十月二十八日，所寄發詢問是否同意
    上訴人提起本件訴訟，如不同意本件起訴應於收信後七日內
    表示之存證信函，亦均逾期未回覆不同意各情；亦有各該存
    證信函、郵局收件回執、同意書等件，附於原審卷為憑（見
    原審九十二年度上字第一六七號卷第八頁、第五七頁、第七
    七頁至第八五頁）。據此被繼承人黃清福之繼承人，除本件
    上訴人外，均已分別具體積極表示同意或消極未表示不同意
    上訴人提起本件訴訟，則上訴人提起本件訴訟，揆諸前揭裁
    判意旨，自非當事人不適格，而廢棄原審九十二年度訴字第
    二一七號判決，發回原審等情，此有本院九十二年度上字第
    一六七號及原審九十二年度訴字第二一七號判決各一份在卷
    可稽；則上訴人主張本件訴訟應由全體繼承人為之，始為適
    法，為維持審級利益，應廢棄原判決，發回原審法院更為審
    理，及被上訴人關於本件上訴人不適格之抗辯，均顯不足採
    。
貳、兩造爭執事項有無理由之判斷：
一、上訴人於原審起訴主張：被上訴人之母蔡林淑桃於三十八年
    六月十五日將其所有坐落嘉義市○○段劉厝小段一七地號土
    地及同小段一七之一地號土地（下稱系爭土地）出租予上訴
    人之父黃清福耕作，並訂有三七五耕地租約。嗣承租人黃清
    福於七十三年十月二十一日死亡後，由繼承人即上訴人單獨
    繼續自任耕作系爭土地，並由上訴人單獨向出租人蔡林淑桃
    繳納租金迄今。九十一年十月十一日蔡林淑桃將系爭土地贈
    與被上訴人，並完成土地所有權移轉登記。依耕地三七五減
    租條例第二十條規定：「耕地租約於租期屆滿時，除出租人
    依本條例收回自耕外，如承租人願繼續承租者，應續訂租約
    。」及土地法第一百零九條規定：「依定有期限之契約租用
    耕地者，於契約屆滿時，除出租人收回自耕外，如承租人繼
    續耕作，視為不定期限繼續契約。」上訴人繼承黃清福對系
    爭土地之承租權，且繼續在系爭土地自任耕作迄今，而被上
    訴人既因贈與取得系爭土地所有權，自應承受土地附隨之義
    務而應續訂租約，惟竟遭被上訴人拒絕。經嘉義市西區租佃
    調解委員會第三屆第六次常會調解不成立，再經嘉義市政府
    嘉義市耕地租佃委員會於九十二年三月六日作成調處決議「
    主文：一、甲○既已檢附辦理繼承承租權相關資料，應准予
    辦理繼承承租權登記。」後，因被上訴人不同意，調處不成
    立，經嘉義市政府移送原審法院審理等情，求為確認上訴人
    及其他黃清福之繼承人即賴茂榮、鄭黃彩鑾、黃再發、黃永
    助、黃劉節子、黃瑞龍、黃瑞雲、黃瑞池、乙○○、甲○、
    楊黃雅真、黃俊賢、黃俊男、黃聰明與被上訴人丙○○間，
    就坐落嘉義市○○段劉厝小段一七地號，面積○．一○三七
    公頃及同小段一七之一地號面積○．○○一七公頃土地（下
    稱系爭土地），具有耕地三七五租賃關係存在。
二、被上訴人則以：依原審法院八十八年度家訴字第二六號判決
    指出，系爭土地於黃清福死後，即轉租予戊○○耕種，上訴
    人顯非現耕人，兩造已無租賃關係存在，自不得主張以現耕
    人身分辦理繼承承租權登記。又系爭土地之租賃契約係被上
    訴人之母親蔡林淑桃與上訴人父親黃清福訂定，每六年延長
    一次，至八十年六月三十日止，嗣黃清福死亡後，上訴人沒
    有變更租約。依耕地三七五減租條例第六條第一項規定，關
    於耕地三七五租約應一律以書面為之，並應申請登記，系爭
    土地於被上訴人母親蔡林淑桃名義時，即八十年六月三十日
    三七五租約期滿起，未再與任何人訂立租約，是被上訴人未
    與上訴人或黃清福之全體繼承人存在任何租賃關係。且上訴
    人所請求二筆土地中之一筆即嘉義市○○段劉厝小段一七之
    一地號土地，現今所有權人為嘉義市政府，被上訴人並非所
    有權人，實無權與上訴人訂立耕地三七五租約，上訴人之請
    求顯無理由等語，資為抗辯。
三、查本件系爭坐落嘉義市○○段劉厝小段一七之一號土地部分
    ，雖經嘉義市政府於九十年間因拓寬劉厝五號道路（即玉山
    路）工程，加以徵收；惟上訴人主張：該因徵收補償之地上
    物補償費一千七百元係由伊領取，另徵收之土地依法應發給
    承租人三分之一地價補償費，尚由嘉義市政府保管中，是本
    件伊就該筆土地仍具有確認耕地三七五租賃關係存在之法律
    上利益一節，尚無不合，是本院就此筆土地應併予審認。
四、查被上訴人之母蔡林淑桃於三十八年六月十五日將其所有之
    系爭土地出租予上訴人之被繼承人黃清福耕作，並訂有三七
    五耕地租約。嗣承租人黃清福於七十三年十月二十一日死亡
    ，續由上訴人耕作並繳租；九十一年十月十一日出租人蔡林
    淑桃將系爭土地所有權贈與被上訴人，並完成土地所有權移
    轉登記；上訴人因向被上訴人請求續訂租約登記遭拒絕，而
    申請租佃調解，經嘉義市西區租佃調解委員會調解不成立，
    再經嘉義市政府耕地租佃委員會於九十二年三月六日作成調
    處決議「甲○既已檢附辦理繼承承租權相關資料，應准予辦
    理繼承承租權登記。」，因被上訴人不同意而不成立等情，
    有嘉義市政府九十一年三月十日府地權字第0920025896號函
    及所檢送之調處程序筆錄暨其全部卷證資料在卷足稽（原審
    九十二年度訴字第二頁以下），復為兩造所不爭，堪認屬實
    。又系爭土地於八十年六月三十日以後，雖無辦理續約登記
    ，然辦理耕地租約之登記，係為保護佃農及謀舉證上之便利
    而設，非謂租約之訂立、變更或續訂，必須經登記始能生效
    ，且被繼承人生前承租他人土地之耕作權，為財產權之一種
    ，繼承人均可繼承被繼承人所遺之耕作權（參最高法院五十
    一年臺上字第二六二九號及五十一年臺上字第一一三四號判
    例意旨）。是被上訴人辯稱：耕地三七五租約應一律以書面
    為之，並應申請登記，系爭土地於被上訴人母親蔡林淑桃名
    義時，即八十年六月三十日三七五租約期滿起，未再與任何
    人訂立租約，被上訴人未與上訴人或黃清福之全體繼承人存
    在任何租賃關係等語，固不足採。
五、惟按承租人應自任耕作，並不得將耕地全部或一部轉租於他
    人。承租人違反前項規定時，原訂租約無效，得由出租人收
    回自行耕種或另行出租。耕地三七五減租條例第十六條第一
    、二項定有明文。所謂「不自任耕作」，兼指轉租及將耕地
    借與他人使用，或承租人自己未將租賃物供耕作使用，而擅
    自變更用途者而言，復按「耕地三七五減租條例第十六條第
    二項所謂原訂租約無效，係指承租人違反前項所定不自任耕
    作或轉租之限制時，原訂租約無待於終止，當然向後失其效
    力，租賃關係因而歸於消滅而言。」（最高法院八十年臺再
    字第一五號判例參照）。經查：
  (一)系爭土地由被上訴人之母蔡林淑桃自三十八年六月十五日起
    出租予上訴人之被繼承人黃清福耕作，並訂有三七五耕地租
    約，業如前述。嗣承租人黃清福於七十三年十月二十一日死
    亡，其繼承人為上訴人及訴外人黃再發、黃聰明、乙○○、
    黃永助、黃增雄、鄭黃彩鑾、楊黃雅真、賴茂榮、黃俊賢、
    黃俊男等人，又黃增雄亦於九十一年十二月十五日死亡，繼
    由黃劉節子、黃瑞龍、黃瑞雲、黃瑞池等四人繼承，是系爭
    土地之承租權於原承租人黃清福死亡後，即應由上開全體繼
    承人共同繼承等情，業據上訴人提出繼承系統表、戶籍謄本
    為證，並為兩造所不爭執，堪信為真實。
  (二)其次，被上訴人主張上訴人於被繼承人黃清福死亡後曾將系
    爭土地違法轉租第三人戊○○耕作，兩造租約應歸於無效等
    情，上訴人雖予否認（上訴人於本件嘉義市耕地租佃委員會
    調處程序時，陳稱其係向鄰地戊○○借水灌溉。）。惟查系
    爭土地於原承租人黃清福死亡後，原由上訴人一人占有耕作
    ，此不但為上訴人所是認，並經其他繼承人黃俊賢、黃永助
    、黃增雄、黃俊男、鄭黃彩鑾、賴茂榮、楊黃雅真等人於原
    審法院八十八年家訴字第二六號分割遺產事件審理中陳述無
    異，業經調閱該卷宗查明，黃俊賢並於該訴訟中一再主張「
    系爭土地於黃清福過世後，由甲○從鄭黃彩鑾手中要回，並
    出租與戊○○至八十八年五月止。」等語（見原審法院八十
    八年度家訴字第二六號卷（二）第一至第二頁、第七六頁）
    ，其同時檢附由訴外人戊○○於八十八年八月十五日所出具
    予黃清福之繼承人黃永助、黃增雄、乙○○、楊黃雅真等人
    之證明書，其上載明「主旨：原告人甲○私自將家父黃清福
    向地主租約農地給戊○○耕作。說明：嘉義市○○段劉厝
    小段一七、一七之一地號，面積○‧一○五四公煩，由家父
    黃清福自民國三十八年六月起，向地主蔡林淑桃租約至今。
    原租約人黃清福於民國七十三年亡故後，繼承人之一甲○
    私自轉租住於嘉義市○○里○○路一六○巷一弄七號戊○○
    先生至民國八十八年五月止。承租金由戊○○先生每年付
    六千元給原告甲○。」等情（見同上卷第四頁）；此並經證
    人戊○○及乙○○到庭證述屬實（見本院卷第八十七頁以下
    ）。雖證人戊○○就承租期間證稱僅半年而已，而與證明書
    上所載略有不同，惟經將此事質以證人乙○○，則稱戊○○
    在附近亦有土地耕作，其在系爭地種花，因花期較長，應不
    止一年等語，證人戊○○亦改稱因時隔太久已不復記憶云云
    ；足見戊○○所謂租期僅半年一節，應屬避重就輕之詞，自
    不足以否定證人戊○○之證詞，而認定其所言不實甚明。此
    外證人乙○○於原審法院八十八年嘉簡字第七○六號確認現
    耕繼承人事件訴訟中，亦於八十九年十一月十五日具狀陳稱
    「二、查系爭劉厝段劉厝小段一七、一七之一號土地，被繼
    承人（即兩造之父親）黃清福在世時，均由次女鄭黃彩鑾長
    年耕作，應繳之租金，由次女鄭黃彩鑾交給父親黃清福．．
    ．拿給地主蔡林淑桃，父親死亡後次女鄭黃彩鑾之媳婦繼續
    耕作該土地，然甲○卻以其遺產為男性繼承人所有，而將該
    土地要回後出租予戊○○，用以賺取差價．．．」等情甚詳
    （見該卷第一四八頁）；從而上訴人主張戊○○所出具之證
    明書，係訴外人乙○○（亦為黃清福之繼承人之一）臨訟偽
    造，否認有轉租之事實，顯不足採。
  (三)上訴人另提出七十三年起之租金收據及提存書、徵收土地各
    項補償費用明細表、九十三年二期作農戶種稻及輪作、休耕
    申請書、照片四幀為證（見原審卷一第一三二頁至第一三五
    頁），經查該租金繳付證明，僅足證明上訴人依租約而繳納
    租金，而尚難據以推論系爭土地實際上係由何人耕作；徵收
    土地各項補償費用明細表係依登記承租人造冊發放，僅從形
    式上認定，並非實質上審認；九十三年二期作農戶種稻及輪
    作、休耕申請書及照片，僅為九十三年時之耕作實況，亦難
    認上訴人自七十三年之後均為自任耕作，均難為有利於上訴
    人之認定。
  (四)至於原審法院八十八年度家訴字第二六號分割遺產案件之判
    決，其主文「黃清福承租嘉義市○○段劉厝小段十七號田面
    積○‧一○三七公頃、同小段十七之一號田面積○‧○○一
    七公頃土地兩筆之私有耕地三七五租約，按原告、被告黃俊
    男各二十分之一；被告黃再發、黃永助、黃增雄、乙○○、
    甲○、黃聰明、賴茂榮、鄭黃彩鑾、楊黃雅真等九人各十分
    之一比例保持共有取得。」而認定上訴人及其他繼承人就系
    爭土地之承租權當時仍有效存在，惟被上訴人並非該判決之
    當事人，原不受其拘束；且該判決嗣為本院八十九年度家上
    字第一○四號判決予以廢棄，並告確定，此業經調卷查明。
    自無「不得與該判決為相反之判斷」之問題發生，併予敘明
    。
  (五)從而，系爭土地於原承租人黃清福死亡後，係由繼承人即上
    訴人一人占有及耕作，惟因上訴人曾將之轉租予第三人戊○
    ○，而有不自任耕作之情形，已違反耕地三七五減租條例第
    十六條前段之規定，原訂租約應屬無效甚明。
六、綜上所述，上訴人及其他繼承人雖於被繼承人黃清福死亡後
    因繼承取得系爭土地耕地三七五租約之承租權，惟因上訴人
    違反不自任耕作之規定，將系爭土地交由第三人戊○○耕作
    ，原訂租約已無效，堪以採信。從而，上訴人請求確認上訴
    人就被上訴人所有系爭土地具有耕地三七五租賃關係存在，
    為無理由，應予駁回。原審為上訴人敗訴之判決，並無不合
    ，上訴意旨請求將原判決廢棄改判，為無理由，應予駁回。
七、本件事證已臻明確，已如上述，兩造其餘攻擊、防禦方法，
    經核與本件判結果不生影響，無一一論述之必要，附此敘明
    。
據上論結，本件上訴為無理由，依民事訴訟法第四百四十九條第
二項、第七十八條，判決如主文。
中　　華　　民　　國　　94　　年　　11　　月　 22 　　日
　　　　　　　　　民事第三庭　審判長法　官  陳光秀
　　　　　　　　　　　　　　　　    法　官  楊省三
        　　　　　　　　　　　　    法　官  徐宏志
上為正本係照原本作成。
如對本判決上訴，須於判決送達後20日內向本院提出上訴狀，未
表明上訴理由者，應於上訴後20日內，向本院提出理由書（須附
繕本）。
中　　華　　民　　國　　94　　年　　11　　月　  23　　日
                                    書記官  蕭奎璋
                                               K
